【裁判字號】    98,上易,551
【裁判日期】    990112
【裁判案由】    損害賠償等
【裁判全文】
臺灣高等法院民事判決                 98年度上易字第551號
上  訴  人  甲○○
被  上訴人  乙○○
訴訟代理人  林辰彥律師
複  代理人  林傳哲律師
            謝玉玲律師
上列當事人間因損害賠償等事件，上訴人對於中華民國98年4月3
0日臺灣士林地方法院97年度訴字第1420號第一審判決提起上訴
，本院於98年12月29日言詞辯論終結，判決如下：
  主  文
上訴駁回。
第二審訴訟費用由上訴人負擔。
  事實及理由
甲、程序方面：
    按當事人不得提出新攻擊或防禦方法。但如不許其提出顯失
    公平者，不在此限，民事訴訟法第447條第1項第6款定有明
    文。本件被上訴人於上訴人提起上訴後，始主張兩造間有關
    補貼稅額增加之約定，因超過土地法第97條租金法定上限之
    強制規定，作為拒絕給付之理由，固屬提出新攻擊防禦方法
    ，惟如不許其提出，屬顯失公平，依上開說明，爰予准許。
乙、實體方面：
一、上訴人起訴主張：被上訴人於民國（下同）89年12月27日向
    上訴人承租上訴人配偶黃源盛所有，坐落臺北市○○區○○
    街11巷3號1樓至3樓房屋（下稱系爭房屋），約定租賃期間4
    年，自90年1月1日起至93年12月31日止，90年至91年每月租
    金新臺幣（下同）3萬2,000元，92年至93年每月租金3萬4,0
    00元。嗣兩造另於93年11月18日訂立租約，約定由被上訴人
    繼續向上訴人承租，租賃期間自94年1月1日起至96年12月31
    日止，每月租金為3萬3,000元。上開租約均約定系爭房屋之
    房屋稅、綜合所得稅等，若較出租前之稅額增加，其增加部
    份應由被上訴人負責補貼，且被上訴人若有違約情事，致損
    害上訴人權益時，願對上訴人負賠償損害之責。詎被上訴人
    於承租系爭房屋期間，竟向稅捐單位檢舉房屋所有人黃源盛
    逃漏稅捐，臺北市稅捐稽徵處士林分處因而改依一般用地地
    價稅率課徵地價稅，補徵91年、92年、93年間一般用地與自
    用住宅用地差額地價稅各為9,255元、9,255元、9,729元，
    共計2萬8,239元。另財政部臺北市國稅局亦補徵黃源盛因出
    租所增加之90年、91年、92年、93年所得稅稅額，各為2萬9
    ,794元、4萬5,948元、4萬8,463元、4萬8,838元，共計17萬
    3,043元，合計共增加稅捐支出為20萬1,282元。而黃源盛對
    被上訴人基於上開租約或依法可得主張之一切權利，均已於
    97年9月20日讓與上訴人，並經上訴人以97年11月20日民事
    理由狀為讓與通知，為此依兩造間租賃契約第16條、第19條
    約定、民法第172條、176條無因管理法律關係、民法第179
    條、第181條、第182條第2項不當得利法律關係、民法第184
    條第1項侵權行為法律關係，訴請被上訴人給付上訴人增加
    之稅捐支出20萬1,282元；又兩造間租賃契約第12條約定，
    上訴人因被上訴人違約涉訟所繳之訴訟費、律師費用，均應
    由被上訴人負責賠償，上訴人委託律師辦理第一審訴訟程序
    ，支出律師費6萬元，為此請求被上訴人應給付上訴人26萬1
    ,282元，及自起訴狀繕本送達翌日起至清償日止，依週年利
    率5%計付利息等情。原審為上訴人全部敗訴之判決，上訴人
    不服，提起上訴，並於本院聲明：(一)原判決廢棄；(二)被上訴
    人應給付上訴人26萬1,282元暨自起訴狀繕本送達翌日起至
    清償日止，依週年利率5%計付之利息；(三)第一、二審訴訟費
    用由被上訴人負擔。
二、被上訴人則以：民法有關不當得利、侵權行為損害賠償規定
    ，得請求返還利益及損害賠償者係指受損害之一方而言，上
    訴人所主張受到稅捐損害者均係黃源盛；又上訴人所據以請
    求之無因管理法律關係，則因其管理事務之他人亦係指黃源
    盛，上訴人實無任何權源對被上訴人有所請求，應為當事人
    不適格。另上訴人固為出租人，惟並無損害，而黃源盛縱主
    張受有損害，惟非租約當事人，上訴人主張其權利，係源自
    黃源盛基於租賃契約可得主張之一切權利，自非可採。黃源
    盛依法繳納稅金，既屬自己之事務，更無致受損害可言，顯
    不符無因管理、不當得利之要件；再者，被上訴人檢舉黃源
    盛逃漏稅之舉並無不法性，亦非以背於公序良俗之方法加損
    害於他人，黃源盛無從向被上訴人主張侵權行為損害賠償責
    任，其對被上訴人並無任何債權可言，遑論將債權讓與上訴
    人。此外，依民法第427條規定，地價稅繳納義務應由出租
    人負擔，縱當事人間針對稅賦之負擔另有約定，惟兩造間租
    賃契約第16條約定僅明文列舉房屋稅、綜合所得稅，並不包
    含地價稅，如約定應由被上訴人負擔，亦屬違反公序良俗而
    無效；又上訴人依所得稅法本有繳納租賃所得稅捐之義務，
    兩造間租賃契約第16條約定之文義，係指出租前後所課徵之
    所得稅稅率，因可能隨物價指數波動而調整、變動，所致之
    法令上課稅增加而言，並不包括因被上訴人檢舉其逃漏稅致
    其應繳納之綜合所得稅增加。至上訴人請求律師費6萬元部
    分，因被上訴人並無任何違約或侵害上訴人權益等情事，上
    訴人亦無損失，且本件訴訟之全部請求，已為先前之調解書
    內容效力所及，上訴人請求被上訴人負擔無端興訟所支出之
    律師費，亦無理由等語，資為抗辯，並於本院答辯聲明：(一)
    上訴駁回；(二)上訴訴訟費用由上訴人負擔。
三、兩造不爭之事實：
    (一)兩造間曾於90年、94年簽立系爭房屋之租約。
    (二)兩造確曾於95年11月2日在臺北市士林區調解委員會就租
      賃紛爭成立調解。
    (三)被上訴人曾於95年12月間，向臺北市國稅局檢舉上訴人漏
      報租賃所得。
    (四)上訴人確曾經臺北市國稅局士林稽徵所、臺北市稅捐稽徵
      處士林分處補徵如原證3、4、5所示之稅額。
四、兩造爭執要旨：(一)本件上訴人有無當事人不適格之問題？(二)
    上訴人之各項請求是否有據？(三)本件上訴人主張之債權是否
    適於讓與？茲分述之：
    (一)本件上訴人並無當事人不適格之問題：
      1.按當事人適格，乃指當事人就具體特定訴訟標的有無實
        施訴訟之權能而言，此項權能之有無，應依當事人與特
        定訴訟標的之關係定之。倘上訴人主張其為訴訟標的法
        律關係之權利主體，或主張他造為訴訟標的法律關係之
        義務主體，其當事人即為適格，至其是否確為權利人或
        他造是否確為義務人，乃為訴訟標的法律關係在實體上
        有無理由問題，非為當事人適格之欠缺（最高法院86年
        臺上字第16號判決參照）。
      2.本件上訴人主張其為系爭90年、94年租約之當事人，並
        受讓系爭房屋所有權人黃源盛之損害賠償請求權，因而
        依(一)兩造間租賃契約第16條、第19條約定；(二)民法
        第172條、176條無因管理法律關係；(三)民法第179條
        、第181條、第182條第2項不當得利法律關係；(四)第
        184條第1項侵權行為法律關係，向被上訴人請求給付。
        上訴人為兩造間租賃契約之當事人，並主張其自身或黃
        源盛為無因管理、不當得利、侵權行為法律關係之權利
        主體，得自行或受讓黃源盛之上開債權，請求被上訴人
        給付，依上開說明，其為上訴人之當事人適格，即無欠
        缺。至黃源盛對被上訴人是否確有債權存在，則為訴訟
        標的法律關係在實體上有無理由問題，被上訴人抗辯上
        訴人提起本訴有當事人不適格問題，尚非可採。
    (二)上訴人之各項請求尚乏依據：
      1.關於所得稅17萬3,043元部分
        上訴人主張依90年租約關於稅捐負擔之約定，上訴人自
        得就租賃期間增加之90年至93年間所得稅額，請求被上
        訴人負擔云云，惟查。
        (1)按「因使用租賃物而支付之對價，即為租金，其約定
          之稱如何，原非所問。上訴人使用系爭房屋，依調解
          結果，按月應給付被上訴人稻谷一百五十台斤，不得
          謂非使用房屋之對價，應不因其名為補貼而謂非屬租
          金性質」（最高法院46年台上字第519號判例、49年
          台上字第1730號判例、85年台上字第2582號判決參照
          ）。又，按城市地方房屋之租金，以不超過土地及其
          建物申報總價額年息10%為限，土地法第97條定有明
          文。上開規定性質上係屬強制規定，如當事人間約定
          之租金超過此限制，其超過部分無請求權（最高法院
          43年臺上字第392號、59年臺上字第793號判例參照）
          。次按凡有中華民國來源所得之個人，應就其中華民
          國來源之所得，依所得稅法規定，課徵綜合所得稅。
          所得稅法稱中華民國來源所得，包括在中華民國境內
          之財產因租賃而取得之租金（所得稅法第2條第1項、
          第8條第5款規定參照）。是就租賃所得課徵之綜合所
          得稅，其法定納稅義務人應為所得人即出租人。雖基
          於私法自治原則，當事人間非不得約定租賃所得所生
          所得稅額由承租人負擔，惟承租人依約「代」出租人
          繳付之所得稅額，自應解為係租金之一部分，與約定
          應直接給付出租人之租金部分合計之總額，依土地法
          第97條規定，仍不得超過土地及其建物申報總價額年
          息10%。又土地法第97條所謂土地及建築物之總價額
          ，依土地法施行法第25條規定，土地價額依法定地價
          ，建築物價額依該管直轄市或縣（市）地政機關估定
          之價額。又所謂法定地價，依土地法第148條規定，
          係指土地所有人依該法規定所申報之地價，而在平均
          地權條例施行區域，係指土地所有人於地政機關舉辦
          規定地價或重新規定地價時之公告期間內申報之地價
          ，未於該期間內申報者，以公告地價之80%為其申報
          地價，該條例第16條規定甚明。
        (2)經查，系爭房屋係坐落臺北市○○區○○段1小段406
          地號，土地面積3,337平方公尺，系爭房屋所有權人
          黃源盛就該土地應有部分為18分之1，換算黃源盛於
          該土地應有部分之面積為185.39平方公尺。而該土地
          之公告地價，90年1月至92年12月間為每平方公尺7,8
          00元；93年1月至95年12月間為每平方公尺8,200元（
          見原審卷第187頁所附臺北市政府地政處地價資料）
          ，依前揭平均地權條例第16條規定，其申報地價之認
          定，以公告地價80%計算，90年1月至92年12月間應為
          每平方公尺6,240元；93年1月至95年12月間應為6,56
          0元。黃源盛所有該土地之法定地價，90年1月至92年
          12月間應為115萬6,834元（計算式：6,240×185.39=
          1,156,834，元以下四捨五入，下同）；93年1月至12
          月間應為121萬6,158元（計算式：6,560×185.39=1,
          216,158）。
        (3)次查，本件租賃契約標的之系爭房屋，已辦保存登記
          部分為1、2層鋼筋混凝土造建物，面積合計103.36平
          方公尺（1、2層面積各51.68平方公尺），如加計未
          辦保存登記之第3層建物，且仍以第1、2層之相同面
          積（51.68平方公尺）計算，總面積應為155.04平方
          公尺。又系爭房屋經臺北市政府地政處依土地法第97
          條、土地法施行法第25條規定所估定之建築物價額，
          90 年2月間為每平方公尺1萬688元，有該處98年4月
          13日北市地二字第09830947900號復函在卷可憑（見
          原審卷第151頁）。是系爭房屋於系爭90年租約訂立
          時，直轄市地政機關估定之建築物價額應為165萬7,0
          68元（計算式：10,688×155.04=1,657,068）。
        (4)依上(2)、(3)所述，系爭房屋及其坐落之基地之「土地
          及其建物申報總價額」，於90年1月至92年12月間為
          281萬3,902元（計算式：1,156,834+1,657,068=2,81
          3,902），於93年1月至12月間則為287萬3,226元（計
          算式：1,216,158+1,657,068=2,873,226）。依被上
          訴人所述，系爭房屋係供住家使用（見原審卷第138
          頁背面），為上訴人所不爭執，是以，依土地法第97
          條規定，系爭房屋、土地之租金，於90年1月至92年
          12月期間，每月不得逾2萬3,449元（計算式：2,813,
          902×10%÷12 =23,449），於93年1月至12月期間，
          每月則不得逾2萬3,944元（計算式：2,873,226×10%
          ÷12=23,944）。
        (5)上訴人另主張一、二樓增建未辦保存登記之部分，及
          花園、停車場均應計算在承租面積之內，始為合理云
          云，惟查一、二樓增建之違章建築部分，上訴人並未
          主張其面積若干？且該部分既屬違章建築，未辦保存
          登記，無法另作計算，矧上訴人已自認加計一、二樓
          增建部分，與上開計算並不影響。至於花園（見本院
          卷第54頁）土地之所有權屬於台北市政府，停車之位
          置土地屬於台北市政府停管處所有，此為上訴人所自
          承（見本院卷第53頁反面），自屬能計算在被上訴人
          承租之範圍內，上訴人上開主張，顯無理由，不予採
          信，附此敘明。
        (6)承前所述，上訴人雖得於租賃契約中約定，依所得稅
          法規定應由出租人繳納之所得稅額，由承租人繳納之
          ，惟此承租人代為繳納之稅額，實質上仍屬租金性質
          ，與給付出租人之租金，合計不得逾土地法第97條租
          金數額上限之強制規定。本件系爭90年租約約定之租
          金，90年至91年每月3萬2,000元，92年至93年每月3
          萬4,000元，原已逾前述法定上限之2萬3,449元、2萬
          3,944元，加計上訴人以租約約定轉嫁之90年至93年
          所得稅額2萬9,794元、4萬5,948元、4萬8,463元、4
          萬8,838元，當然超逾前揭法定租金上限，依法應無
          請求權，被上訴人拒絕給付，自屬有據。
        (7)上訴人主張依契約自由之原則，倘於租賃契約中，因
          租賃而增加之稅賦由承租人負擔，其約定應屬有效，
          原審法院認系爭租約約定應由承租人繳納之稅額，實
          質上仍為租金，違反論理法則，及解釋法律未探求立
          法者之本意云云，然查：「按土地法第97條第一項規
          定城市地方房屋之租金，以不超過土地及其建築物申
          報總價年息百分之十為限。…上開強制規定，係法律
          管制住宅之租賃，調和住宅所有人與使用人間之權利
          義務關係，保障住宅使用之公平與效益，以國家公權
          力指導住宅之合理利用，貫徹保護承租人住居安定之
          住宅立法政策，屬契約自由原則之例外。（最高法院
          95年台上字第1907號判決參照），即為強制規定，依
          民法第71條「法律行為，違反強制或禁止之規定者，
          無效」。上訴人上開主張與立法意旨不符，難予採信
          。
        (8)上訴人關於所得稅額約定應由被上訴人負擔部分，因
          已逾法定租金上限而不得請求，已如前述，被上訴人
          即非「依約」或「依法」應負擔稅捐之人，上訴人或
          黃源盛繳付上開綜合所得稅額，即非屬被上訴人之事
          務，兩造間即無由成立無因管理法律關係；又如上所
          述，上訴人依法不得請求被上訴人給付上開應納綜合
          所得稅額，是被上訴人並未因上訴人或黃源盛之繳付
          稅額而受有利益，亦未致上訴人受有損害，上訴人非
          得依不當得利法律關係，訴請被上訴人返還所受利益
          。再者，被上訴人因土地法第97條規定，無庸負擔已
          逾法定租金上限之所得稅額，則依法自應由納稅義務
          人黃源盛核實繳納租賃所得所應納之綜合所得稅額，
          臺北市國稅局依法補徵黃源盛應納之所得稅額，與黃
          源盛確有租賃所得之事實相符，自難認係受有「損害
          」，被上訴人所為檢舉，亦難認有何不法性，上訴人
          主張依侵權行為法律關係，訴請被上訴人賠償損害，
          於法仍有未合。
      2.關於地價稅2萬8,239元部分
        (1)地價稅之法定繳納義務人為土地所有權人（土地稅法
          第3條第1項第1款），且租賃物應納之一切稅捐，依
          法本應由出租人負擔（民法第427條參照）。不論系
          爭90年租約第16條所約定增加額應由被上訴人負擔之
          稅目，是否包括地價稅在內，被上訴人因此一納稅義
          務轉嫁約定所應支出之稅金，依前所述，仍屬租金之
          一部分，與其他直接給付上訴人之租金，合計仍不得
          逾土地法第97條規定之上限。又如前1.(5)所述，兩造
          間原約定租金本已逾法定租金上限規定，上訴人復主
          張被上訴人依約應給付因出租而增加（自用住宅用地
          變更為一般用地之差額）之91年、92年、93年地價稅
          各為9,255元、9,255元、9,729元，共計2萬8,239元
          ，與土地法第97條租金上限之強制規定有違，依法仍
          不得請求。
        (2)上訴人關於地價稅差額之請求，因已逾租金法定上限
          而不應准許，依法應由納稅義務人終局負擔依法本應
          繳納之地價稅額，上訴人另依無因管理、不當得利或
          侵權行為法律關係為同一請求，亦同屬無據，理由同
          1.(7)所述，於此不贅。
      3.律師費6萬元部分
        依前所述，上訴人提起本訴，其請求之標的部分為調解
        效力所及（詳原法院另以裁定為之），部分為無理由，
        詳如前述，本非得起訴請求被上訴人給付，是上訴人主
        張係因被上訴人「違約」而提起本訴，請求被上訴人依
        兩造間租賃契約第12條約定，負擔支出律師費6萬元，
        自亦難認有理由。
    (三)本件債權是否適於讓與，因上訴人或黃源盛依法皆非得請
      求被上訴人為給付，而無債權存在，是本件上訴人主張之
      債權，是否適於由黃源盛讓與上訴人，即無再予審酌之必
      要，附此敘明。
五、從而，上訴人依(一)兩造間租賃契約第16條、第19條約定；
    (二)民法第172條、176條無因管理法律關係；(三)民法第
    179條、第181條、第182條第2項不當得利法律關係；(四)
    第184條第1項侵權行為法律關係，訴請被上訴人給付上訴人
    增加之稅捐支出20萬1,282元；另依兩造間租賃契約第12條
    約定，訴請被上訴人賠償支出之律師費6萬元，為無理由，
    不應准許。原審判決上訴人敗訴核無不合，上訴論旨，仍執
    陳詞，斤斤指摘原判決不當，聲明廢棄改判，為無理由，應
    予駁回上訴。
六、本件事證已臻明確，其餘兩造主張、陳述暨所提之證據，經
    審酌均與本院前揭判斷不生影響，爰不一一詳予論述，附此
    敘明。
丙、據上論結，本件上訴為無理由，依民事訴訟法第449條第1項
    、第78條，判決如主文。
中    華    民    國    99    年    1     月    12    日
                  民事第15庭
                      審判長法  官  林恩山
                            法  官  黃國忠
                            法  官  郭松濤
正本係照原本作成。
不得上訴。
中    華    民    國    99    年    1     月    12    日
                            書記官  方素珍

司法院資訊處製作；財團法人民間司法改革基金會備份。
